Inventaris van het archief van de Hoofdinspectie der Volkshuisvesting, 1920-1946
Nationaal Archief, Den Haag
Hoofdinspectie der Volkshuisvesting
Hoofdinsp. Volkshuisvesting
1920-1946
V23923
65.20 meter; 1016 inventarisnummers.
Normale geschreven, getypte en gedrukte documenten, geen bijzondere handschriften.
Nationaal Archief, Den Haag
Dienst belast met de Handhaving van de Wettelijke Bepalingen betreffende de Volkshuisvesting
Dienst der Volkshuisvesting
Hoofdinspecteur der Volkshuisvesting
Het archief van de Hoofdinspecteur der Volkshuisvesting bevat onder meer ingekomen en uitgaande stukken met agenda's daarop. Agenda's en notulen van vergaderingen van de Hoofdinspecteur en inspecteurs van 1921 tot 1946, jaarverslagen van de Inspecteurs van de Volksgezondheid (Volkshuisvesting) in de verschillende ambtsgebieden over de jaren 1921-1945, stukken over de organisatie van de Dienst Volkshuisvesting, stukken over het Woningwet 1901, de Gezondheidswet van 1920 en andere wettelijke regelingen met betrekking tot huisvesting. Verder zijn er stukken over het woningaanbod en woningtekort, over woningwet- en huurwoningen en bijvoorbeeld ook woningwetvoorschotten per gemeente.
Archiefvorming
Geschiedenis van de archiefvormer
De Woningwet 1901
De Woningwet 1901, die op 1 augustus 1902 in werking trad, regelde de overheidszorg voor volkshuisvesting en stedebouw en de verdeling van de bemoeienis tussen rijk, provincie en gemeente. De minister van Binnenlandse Zaken was belast met de uitvoering van de wet.
Voor een overzicht van de ministeries waaronder de volkshuisvesting in de periode 1901-1946 ressorteerde zie: Bijlage 1.
De Woningwet 1901 kende tien paragrafen:
Voorschriften betreffende aan woningen te stellen eisen
Aangifte omtrent het aantal bewoners
Verbetering van woningen; overbevolking
Onbewoonbaarverklaring, ontruiming, sluiting en afbraak
Onteigening
Uitbreiding van bebouwde kommen
Geldelijke steun van gemeentewege
Geldelijke steun van rijkswege
Strafbepalingen
Slotbepalingen.
Gemeenteraden dienden bouw- en woningverordeningen vast te stellen en maatregelen te treffen tot bouw en verbetering van woningen, enerzijds ter aanvulling van de woningvoorraad, anderzijds ter vervanging van slechte woningen. Ze konden onbewoonbaarverklaringen uitspreken en rooilijnen, bouwverboden, uitbreidingsplannen, voorschriften voor de bebouwde kom en onteigeningen in het belang van de volkshuisvesting vaststellen. Om gemeentebesturen in staat te stellen de woningtoestand te inventariseren werden eigenaren van 1 tot 3-kamerwoningen verplicht aangifte te doen van hun woningen, het aantal vertrekken en het aantal bewoners. Daarnaast werden gemeentebesturen en gezondheidscommissies verplicht zelf onderzoeken in te stellen.
Bovendien opende de wet de mogelijkheid van geldelijke steun van overheidswege, die met name gericht zou zijn op "verenigingen in het belang van verbetering van de volkshuisvesting werkzaam". Ook opende de wet de mogelijkheid voor gemeentelijke woningbouw, daar waar het particulier initiatief dit naliet.
Het gezondheidsmotief gold als een zeer belangrijke reden bij de totstandkoming van de wet. Gelijktijdig met de Woningwet werd de Gezondheidswet aangenomen, die het Staatstoezicht op de Volksgezondheid als toezichthoudend en adviserend orgaan instelde. Het toezicht, dat tevens de volkshuisvesting omvatte, werd opgedragen aan de Centrale Gezondheidsraad, hoofdinspecteurs en inspecteurs en gemeentelijke gezondheidscommissies. Er werden in aansluiting op de Gezondheidswet vier hoofdinspecteurs aangesteld van wie er twee het toezicht hadden op de uitvoering van de Woningwet. Zij werkten echter door het ontbreken van richtlijnen grotendeels op eigen initiatief.
Organisatie van de Dienst der Volkshuisvesting
Bij koninklijk besluit van 11 augustus 1920 nr 69 (Stb. 1920/696) trad op 1 september 1920 de nieuwe Gezondheidswet (Stb. 1919/784) in werking, waardoor het Staatstoezicht op de Volksgezondheid werd gereorganiseerd. Het Staatstoezicht ressorteerde onder het in 1918 geformeerde Ministerie van Arbeid. De taak van het Staatstoezicht werd thans als volgt omschreven:
".. het onderzoek naar de staat van de volksgezondheid en, waar nodig, de aanwijzing en bevordering van middelen ter verbetering; de handhaving van de wetten en verordeningen, in verband daarmede vastgesteld."
De Centrale Gezondheidsraad werd vervangen door de Gezondheidsraad, die als centraal orgaan de regering gevraagd of ongevraagd van advies diende, veelal bij monde van uit haar midden gevormde commissies. De directeur-generaal, hoofd van de Afdeling Volksgezondheid, had de dagelijkse leiding van het geheel in handen en stond in nauw contact met de Gezondheidsraad en de hoofdinspecteurs van de diverse dienstvakken. Het toezicht was opgedragen aan hoofdinspecteurs en inspecteurs, die door de kroon werden benoemd. De hoofdinspecteur diende de directeur-generaal van advies, stond aan het hoofd van een dienstvak van het Staatstoezicht en had de leiding over de regionale inspecteurs. Het ambtsgebied van de hoofdinspecteur omvatte het gehele rijk.
Ten aanzien van de taken van de Gezondheidsraad en van de hoofdinspecteurs en inspecteurs, zie Stb. 1920/83. De Gezondheidswet 1919 (Stb. 784) vermeldt in art. 5, dat de hoofdinspecteur ambtshalve lid zou zijn van de Gezondheidsraad, in het besluit Stb. 1920/83 komt men echter in art. 16 hierop terug. Voor een overzicht van de hoofdinspecties, zie het schema.
Hoofdinspecties van de Afdeling Volksgezondheid, ca. 1922:
Op grond van art. 35 van de Woningwet adviseerde het Rijkscollege van Bijstand sinds 1902 over de verzoeken om rijkssteun voor woningbouw. In 1920 werd dit rijkscollege vervangen door de Rijkswoningraad, die echter in 1922 wegens bezuinigingen werd opgeheven. Nadien nam de directeur-generaal van de Afdeling Volksgezondheid deze taak voor zijn rekening.
Per 1 september 1920 kwam de Dienst welke in het bijzonder belast is met de handhaving van de wettelijke bepalingen betreffende de Volkshuisvesting, kortweg de Dienst der Volkshuisvesting, tot stand en werd een hoofdinspecteur, ir H. van der Kaa (1920-1946), aangesteld.
Zie Koninklijk Besluit van 11 augustus 1920 nr 69 (Stb. 1920/696). Van der Kaa, voorheen directeur volkshuisvesting in Amsterdam, zou in functie blijven tot de opheffing van de dienst in 1946.
De hoofdinspecteur was gevestigd in Den Haag en had de beschikking over negen regionale inspecteurs voor:
In 1938 werden de inspecties heringedeeld en werd een 10e inspectie toegevoegd: zie het schema.
Regionale inspecties der Volkshuisvesting, ca. 1922 en 1938:
Groningen en de gemeenten Assen, Meppel, Hoogeveen en Beilen
Friesland en (de rest van) Drenthe
Overijssel
Gelderland
Utrecht en Noord-Holland bezuiden het IJ (en Amsterdam)
Zeeland en Noord-Holland benoorden het IJ (behalve Amsterdam)
Zuid-Holland
Noord-Brabant
Limburg.
De taken van de plaatselijke Gezondheidscommissies gingen in 1934 over op de regionale inspecteurs in verband met de opheffing van deze commissies (Stb. 1934/16).
In 1937 kwam de Dienst der Volkshuisvesting te ressorteren onder de Afdeling Volkshuisvesting van het Ministerie van Binnenlandse Zaken. De taken ten aanzien van de volksgezondheid bleven echter onder verantwoording van het Ministerie van Sociale Zaken. De band van de volkshuisvesting met de volksgezondheid bleef bestaan onder de koepel van het Staatstoezicht.
Bij KB van 18 maart 1946 nr 12 werd het ambt van directeur-generaal van de Volkshuisvesting ingesteld en tevens werd er in iedere provincie een hoofdingenieur-directeur van de Volkshuisvesting benoemd. Dit hield de opheffing van de Hoofdinspectie der Volkshuisvesting in: de taken van de hoofdinspecteur en de Afdeling Volkshuisvesting van het ministerie werden ondergebracht bij de Centrale Directie van de Volkshuisvesting.
De Afdeling Volkshuisvesting ging per 15 juli 1946 op in de Centrale Directie van de Volkshuisvesting (besluit 23-09-1946 St.crt 189). Van der Kaa werd bij KB 24-06-1946 benoemd tot lid van de Voorlopige Raad voor de Volkshuisvesting en bij KB 13-06-1946 tot tijdelijk voorzitter van de Rijksdienst voor het Nationale Plan. Hij ging per 1 augustus 1946 met pensioen (KB 06-08-1946 nr 33).
De taken van de inspecteurs gingen over naar de Provinciale Directies van de Volkshuisvesting. In 1947 werd de naam van de genoemde centrale dienst gewijzigd in: Centrale Directie van de Wederopbouw en Volkshuisvesting.
Ondanks de aandrang in 1920 op een krachtige rijksdienst ten aanzien van de volkshuisvesting bleef de dienst eenvoudig van opzet en beperkt wat betreft de personeelsbezetting. Door de vele uitgebrachte adviezen over beroepen inzake uitbreidingsplannen, rooilijnen, bouwvergunningen en onteigeningen was de invloed op het verloop van de volkshuisvesting desondanks groot. Een sterke mate van stabiliteit in dit beleid werd veroorzaakt, doordat de hoofdambtenaren, met name Van der Kaa en Van Beusekom
H.G. van Beusekom trad op 1 januari 1921 in dienst en werd de rechterhand van Van der Kaa. Hij werd in maart 1941 benoemd tot plaatsvervangend hoofdinspecteur.
, gedurende 26 jaar dezelfde waren: zij beheersten hun vak tot in de bijzonderheid. In de vooroorlogse periode was echter een grotere rol dan thans weggelegd voor de minister van Financiën, die directe zeggenschap had over de besteding van rijksgelden.
De voornaamste taken van de hoofdinspectie richtten zich vanaf 1920 op de bestrijding van de woningnood ontstaan door de Eerste Wereldoorlog en het brengen van meer eenheid in de gemeentelijke bouwverordeningen. De woningwetbouw werd flink opgevoerd en de ingezakte particuliere bouw werd te hulp gekomen met premieregelingen. De gemeentelijke bouwverordeningen werden tot meer eenheid gebracht door het ontwerpen van uniforme voorschriften en het publiceren van richtlijnen voor het ontwerpen en herzien van bouwverordeningen.
Leidraad bij het samenstellen en herzien van bouwverordeningen" (1927) en "Model Bouwverordening voor kleinere gemeenten" (1931), opgesteld door L. Lietaert Peerbolte, directeur-generaal van de Volksgezondheid en H. van der Kaa, hoofdinspecteur der Volkshuisvesting.
Na 1930 dienden met name de gevolgen van de economische crisis opgevangen te worden door verlaging van het algemeen kostenpeil, hetgeen resulteerde in lagere huren voor woningwetwoningen.
De steunverlening van overheidswege verliep via het kantoor van de hoofdinspecteur. De circulaire van de minister van Arbeid aan de gemeentebesturen van 28 december 1921 nr 86411Z, Afd. V, vermeldt:
".... Verzoeken om premie worden gericht tot het gemeentebestuur, dat, nadat de plannen zijn getoetst aan de plaatselijke verordening nopens het bouwen, de stukken doorzendt aan den Minister van Arbeid (aan het adres van den Hoofdinspecteur voor de Volkshuisvesting...), onder overlegging in duplo van een stel tekeningen, een globale raming der stichtingskosten en een opgave der te bedingen huren; het laatste ook wanneer de woningen bestemd zijn voor eigenbewoning ...."
Beleids- en advieslijnen van de Hoofdinspectie
Wettelijke regelingen
De hieronder beschreven wettelijke regelingen waren van belang:
De Woningwet (Stb. 1901/158)
Woningwet 1901 gewijzigd bij wet Stb. 1905/4, Stb. 1915/198, Stb. 1919/422 en 423, Stb. 1921/705, Stb. 1922/356, Stb. 1923/362, Stb. 1924/117, Stb. 1931/266 en 393, Stb. 1934/316. Woningbesluit: uitvoeringsvoorschriften in Stb. 1902/160 (art. 7-9, 26-28, 30, 34-36) gewijzigd in Stb. 1916/262, Stb. 1921/679 (art 7-8, 29-31, 34, 39), Stb. 1926/316 (art. 55), Stb. 1932/7 (art. 10-12, 34-35, 42, 50, 52, 56-57), Stb. 1935/7 en 651, Stb. 1936/851, Stb. 1937/358 (art. 73 van Stb. 1924/117). Bij de taakomschrijving van de inspectie is uitgegaan van de integraal gepubliceerde tekst van de woningwet in Stb. 1921/705.
legde de volgende bepalingen vast met betrekking tot de volkshuisvesting:
gemeentebesturen zijn verplicht voorschriften vast te stellen betreffende het bouwen en vernieuwen van woningen en omtrent behoorlijke bewoning (art. 1-10)
vordert van verhuurders van woningen hiervan aangifte te doen bij de gemeente en kan gemeenten verplichten tot het houden van een woningtelling en het instellen van een woningbeurs (art. 11-13)
schrijft maatregelen voor ter verbetering van woningen en tegen overbevolking (art. 14-20)
bevat bepalingen inzake onbewoonbaarverklaring, ontruiming, sluiting en afbraak van woningen (art. 21-28)
schept de mogelijkheid tot onteigening in het belang van de volkshuisvesting" (art. 29, 77-96)
verklaart het gemeentebestuur bevoegd het bouwen te verbieden op grond bestemd voor de aanleg van straten, pleinen of grachten en schrijft in gemeenten boven de 10.000 inwoners het vaststellen van een uitbreidingsplan voor (art. 30-32)
regelt het verlenen van geldelijke steun van gemeente- en rijkswege ter bevordering van de volkshuisvesting (art. 33-40).
Straf- en slotbepalingen (art. 41-60).
De taken van de inspectie richtte zich met name op de advisering omtrent de technische aspecten van de woningbouw. Advies van de inspectie was geboden in de volgende gevallen:
In gemeentelijke bouwverordeningen diende vermeld te zijn aan welke eisen woningen moesten voldoen (art. 3):
plaatsing van de gebouwen ten opzichte van de openbare weg (rooilijnen) en van elkaar
het hoogtepeil van de benedenvloer en de hoogte van gebouwen
afmetingen van kamers, trappen en portalen
privaten
beschikbaarheid van drinkwater
voorkoming van brandgevaar
voorkoming van vochtigheid
hechtheid van fundamenten, muren, vloeren, trappen, zoldering en dak
verwijdering van rook, water en vuil
toevoer van licht en lucht.
In geval van bezwarenprocedures (art. 4) diende de inspecteur van advies.
De vaststelling, aanvulling en wijziging van gemeentelijke bouwverordeningen was gebonden aan het advies van de inspectie (art. 7-8).
Bezwarenprocedures tegen onbewoonbaarverklaring, ontruiming, sluiting en afbraak van woningen: advies van de inspectie (art. 21-22, 28).
Bezwarenprocedures tegen onteigening: advies van de inspectie (art. 85).
Vaststelling en wijziging van gemeentelijke uitbreidingsplannen: advies (art. 31).
De inspectie kon in beroep gaan tegen de afgifte van tijdelijke bewoningsvergunningen afgegeven door gemeenten (art. 55).
De Woningnoodwet
Gewijzigd bij wet Stb. 1921/72 en 101, 1922/19; vervallen bij wet Stb. 1931/396. Uitvoeringsvoorschriften in Stb. 1918/485 (art. 4-5 en 7) en 1918/818.
(Stb. 1918/379) houdende wettelijke voorzieningen ter voorziening van de woningnood en gaf de bevoegdheid:
gemeenten waar een zo ernstige woningnood bestaat, de verplichting opleggen noodwoningen te laten bouwen of door toegelaten verenigingen te laten bouwen
geeft regels inzake de financiële steun van overheidswege
kan gemeenten verplichten tot het houden van een woningtelling en het instellen van een woningbeurs.
met de uitvoering van de wet werd de hoofdinspecteur en de inspecteurs belast (art. 31).
De Huurcommissiewet
Gewijzigd Stb. 1918/182, 1921/71, 1923/235. Uitvoeringsbepalingen in Stb. 1917/444 (art. 13), Stb. 1918/223, en Stb. 1921/533 (art 13).
(Stb. 1917/257) bepaalt het instellen van huurcommissies in die gemeenten waarin daartoe aanleiding bestaat.
De Huuraanzeggingswet (Stb. 1921/70) treft maatregelen tegen het onbewoond laten van woningen. In 1927 is deze wet buiten werking gesteld.
Premieregelingen:
De regeling inzake bijdragen en voorschotten uit 's Rijkskas voor de bouw van woningen door particulieren en verenigingen: KB 8 november 1920 nr 29. De regeling werd per 1 januari 1924 buiten werking gesteld.
Regeling inzake voorschotten onder verband van 2e hypotheek voor het bouwen van woningen: KB 1 augustus 1924 nr 121, gewijzigd bij KB 30 oktober 1934 nr 26, circulaire 5/12 maart 1940 nr 2451.
Voorschotregeling in verband met het in eigendom verkrijgen van een woning (de z.g. "plaatsjes") voor arbeiders werkzaam in landbouw, veeteelt, tuinbouw, veenderij of bosbouw: ingevolge de Landarbeiderswet.
Bijdrageregelingen voor krotopruiming: circulaire 5 januari 1925 en 25 juli 1927 (de laatste met name voor krotten gelegen in plattelandsgemeenten).
Premie- en voorschotregelingen ten behoeve van woningverbetering en krotopruiming: circulaire 23 juni 1938 nr 5462 M/P, gewijzigd bij circulaire van 17 januari 1940 nr 433 M/P.
De Hypotheekregeling 1940/1941: besluit van de Regeringscommissaris voor de Wederopbouw van 13 augustus 1940; hypotheekverstrekking van rijkswege voor middenstands- en arbeiderswoningen (herstel oorlogsschade).
art. 19 hypotheekaanvragen via het gemeentebestuur naar de RC voor de Wederopbouw en naar de hoofdinspecteur
art. 28 kennisgeving van de aanvang van de bouw via de gemeente aan de hoofdinspecteur
art. 29 de hypotheekgever is verplicht de hoofdinspecteur opgave te verstrekken van lonen en materiaalprijzen.
Functionele relatie met de ministeries, 1920-1946
1901-1918
Ministerie van Binnenlandse Zaken
taakoverdracht KB 25-09-1918 Stb. 551
* Afdeling Medische Politie, 1901
* Afdeling Binnenlands Bestuur 1902-1910
* Afdeling Volksgezondheid en Armwezen 1910-1918
1918-1922
Ministerie van Arbeid
instelling KB 25-09-1918 Stb. 551
opheffing KB 24-11-1922 Stb. 606 per 01-01-1923
* Afdeling Volksgezondheid
1923-1932
Ministerie van Arbeid, Handel en Nijverheid
instelling KB 24-11-1922 Stb. 606 per 01-01-1923
opheffing KB 08-12-1931 Stb. 501 per 01-05-1932
* Afdeling Volksgezondheid
1932-1933
Ministerie van Binnenlandse Zaken
taakoverdracht KB 08-12-1931 Stb. 501 per 01-05-1932
taakoverdracht KB 08-06-1933 Stb. 311 per 12-06-1933
* Afdeling Volksgezondheid
1933-1937
Ministerie van Sociale Zaken
instelling KB 08-06-1933 Stb. 311 per 12-06-1933
taakoverdracht KB 09-07-1937 Stb. 141 per 15-07-1937
* Afdeling Volksgezondheid
* Afdeling Volkshuisvesting (per 01-05-1936)
MB 29-04-1936 nr 176 Kab. Afd. Comptabiliteit
1937-1945
Ministerie van Binnenlandse Zaken
taakoverdracht KB 09-07-1937 Stb. 141 per 15-07-1937
taakoverdracht KB 06-09-1945 Stb. F167 per 07-09-1945
* Afdeling Volkshuisvesting
1945-1946
Ministerie van Openbare Werken en Wederopbouw
instelling KB 06-09-1945 Stb. F167 per 07-09-1945
* Afdeling Volkshuisvesting
Opheffing van de Dienst der Volkshuisvesting bij KB van 18 maart 1946 nr 12.
Geschiedenis van het archiefbeheer
De verwerving van het archief
Overbrenging van een overheidsarchief
De verwerving van het archief
Het archief is krachtens bepalingen van de Archiefwet overgebracht.
Inhoud en structuur van het archief
2.17
Ordening van het archief
Het archief is geordend volgens een rubriekenstelsel, dat in 1923 is ingevoerd en in die vorm tot en met 1946 is aangehouden. De stukken over 1920-1922 vallen buiten deze ordening evenals de correspondentieserie met woningbouw-verenigingen over het onderhoud van woningen (inv.nrs. 931-950) en de rubriek "Algemene Zaken".
De inventaris is ingedeeld in naar onderwerp ingedeelde stukken en niet naar onderwerp ingedeelde stukken. De in de inventaris voorkomende beschrijvingen inzake advisering aan het ministerie zijn niet nader aangeduid (dus geen advisering aan de minister of advies aan de directeur-generaal voor de Volksgezondheid); slechts adviezen aan andere instanties of personen zijn met naam genoemd. De jaarverslagen van de inspecteurs zijn per ambtsgebied geordend. De per gemeente geordende stukken (inv.nrs. 184-930) zijn alfabetisch op gemeente geordend. Wanneer de stukken van een gemeente een materiële omvang van meer dan een doos hebben zijn ze op rubrieksnummer van de gemeente en daarbinnen op volgnummer ingedeeld. Hierbij moet wel rekening worden gehouden met het feit dat de datering van deze stukken de datum van aanvang van de dossiers aangeeft. De stukken van de gemeente Amsterdam waren zo omvangrijk dat het nodig was de stukken op onderwerp te rangschikken.
In de grootste serie, onder het kopje "Afzonderlijke gemeenten" (inv.nrs. 184-930), kunnen onder andere de volgende stukken worden aangetroffen:
Advisering inzake toekenning van premies voor het verbeteren van woningen
Advisering inzake toekenning van voorschotten onder verband van een eerste of tweede hypotheek voor de bouw van middenstands- en arbeiderswoningen
Advisering inzake grondexploitatie, rooilijnen, sanerings- en uitbreidingsplannen
Advisering inzake bouwverordeningen, bouwplannen, onbewoonbaarverklaringen, woningvorderingen en onteigeningen.
De commissie-archieven zijn geplaatst in de rubriek "Werkzaamheden in commissies, raden, afdelingen en instituten".
Aanwijzingen voor de gebruiker
Openbaarheidsbeperkingen
Volledig openbaar.
Materiële beperkingen
Aanvraaginstructie
Openbare archiefstukken kunnen online worden aangevraagd en gereserveerd. U kunt dit ook via de terminals in de studiezaal van het Nationaal Archief doen. Om te kunnen reserveren dient u de volgende stappen te volgen:
U maakt een profiel aan op www.gahetna.nl, en logt vervolgens in
Via de archiefinventaris (alleen de beschrijvingen met rode nummers) selecteert u het gewenste archiefstuk door op de knop 'Reserveren' te klikken
In het volgende scherm geeft u aan op welke dag u het archiefstuk wilt inzien
Indien u zich bevindt in de studiezaal en een tafelnummer heeft ontvangen kunt u dit nummer vermelden. Als u geen tafelnummer heeft kunt u tafelnummer 777 laten staan
Vervolgens bevestigt u uw reservering door deze te versturen.
Verwant materiaal
Beschikbaarheid van kopieën
Bijlagen
Overzicht van geraadpleegde bronnen
Cohen, I.B., De woningwet: handleiding bij de uitvoering van de woningwet ten dienste van gemeentebesturen ....; Alphen 1903.
Kaa, H. van der, Overheidsbemoeiing in zake Volkshuisvesting; interne nota, 1934 (inv.nr 82).
Klep, P.M.M., Wonen in het verleden 17e-20e eeuw: Economie, politiek, volkshuisvesting, cultuur en bibliografie; Amsterdam 1987.
Lietaert Peerbolte, L., De Woningwet; Alphen a/d Rijn 1932.
Lietaert Peerbolte, L., Het departement van Arbeid, Handel en Nijverheid onder minister Aalberse 1918-1925; Alphen a/d Rijn 1926.
Lietaert Peerbolte, L. en H. van der Kaa, 'Algemene voorwaarden voor de bouw van woonhuizen met rijkssteun', in: Verslagen en mededelingen betreffende de Volksgezondheid, mei 1927, p. 421-593.
Kooiman, D., De Woningwet; Alphen a/d Rijn 1959.
Nycolaa, J., Volkshuisvesting, een bijdrage tot de geschiedenis van woningbouw en woningbouwbeleid; Nijmegen 1974.
Rossen, M.J.J.G., 'Het gemeentelijk volkshuisvestingsbeleid in Nederland', in: LXXVII Bijdragen tot de geschiedenis van het zuiden van Nederland; Tilburg 1988.
Volkshuisvesting Rubriekenlijst 1920-1922 en 1923-1946
Rubriekenlijst 1920-1922
0001 Rotterdam 721
0001 Amsterdam 107
0012 Tilburg 793
0012 Ministerie van Arbeid 124
0013 Amsterdam 206-208, 296
0018 Oldebroek 659
0028 Venlo 819
0033 Kerkrade 552
0039 Almelo 192
0040 Apeldoorn 301
0056 Sleen 757
0063 Hilversum 524
0066 Valkenswaard 809
0069 Ministerie van Arbeid 50, 83, 108-111
0070 Schoten 749
0080 Utrecht 803
0081 Nederlands Instituut voor Volkshuisvesting en Stedebouw 954
0094 Rijkscommissie voor Verruiming en Regularisatie en Werkgelegenheid 952
0095 Baarn 313
0119 's-Gravenhage 465
0139 Wonseradeel 881
0142 's-Hertogenbosch 517
0152 Zutphen 923
0165 Weesp 856
0168 Blaricum 343
0170 Hoensbroek 526
0204 Noordwijk 642
0208 Haarlem 483
0214 Groningen 473
0243 Maastricht 598
0259 Wormerveer 884
0265 Eindhoven 420
0301 Blokker 347
Rubriekenlijst 1923-1946
0002 Zegwaart 906
0003 Alblasserdam 189, 931
0004 's Gravenhage 465 468, 938
0005 Ministerie van Arbeid 58 61, 86, 113, 126, 148, 154, 966, 969 971
0006 Valkenswaard 809, 948
0007 Woerden 880, 949
0008 Amsterdam 163, 205, 209 242, 248 290, 292 293, 295 296, 933, 972 975, 995
0009 Asten 309
0011 Bergh 335
0012 Berghem 336
0013 Franeker 440
0015 Den Ham 388
0016 Heiloo 510
0017 Helmond 513
0018 Hilversum 524, 941
0019 Klundert 556
0020 Landsmeer 566
0022 Lichtenvoorde 584, 943
0023 Ommen 664
0024 Rossum 720
0025 Veldhoven 815
0026 Waalwijk 843
0029 Ede 415, 937
0030 Horn 536
0031 Oldehove 660
0032 Steenwijk 774, 947
0033 Vianen 822
0034 Zwolle 928, 950
0035 Verslagen 31 45, 47, 82, 294
0037 Arnhem 305 306, 934